【裁判字號】    93,重訴,114
【裁判日期】    950801
【裁判案由】    返還不當得利等
【裁判全文】
臺灣桃園地方法院民事判決             93年度重訴字第114號
原      告  北區房屋仲介股份有限公司
法定代理人  癸○○
訴訟代理人  鍾周亮律師
被      告  己○○
兼  法  定
代  理  人  乙○○
被      告  丙○○
            辛○○
兼  上二人
共      同
訴訟代理人  丁○○
被      告  庚○○
            戊○○
上二人共同
法定代理人  壬○○
            劉陳桂香
上二人共同
訴訟代理人  陳郁仁律師
複  代理人  甲○○
上列當事人間請求返還不當得利等事件，本院於民國95年7 月18
日言詞辯論終結，判決如下：
    主  文
被告應於繼承訴外人游日正遺產範圍內連帶給付原告新臺幣捌仟
陸佰捌拾伍萬貳仟伍佰陸拾壹元，及被告己○○、乙○○、丁○○、丙○○、辛○○自民國九十三年六月十八日起至清償日止；
被告庚○○、戊○○自民國九十三年六月十七日起至清償日止，
均按年息百分之五計算之利息。
原告其餘之訴駁回。
訴訟費用由被告於繼承訴外人游日正遺產範圍內連帶負擔十分之
八，餘由原告負擔。
本判決原告勝訴部分，於原告以新臺幣參仟萬元為被告預供擔保
，得為假執行。但被告如以新臺幣捌仟陸佰捌拾伍萬貳仟伍佰陸
拾壹元為原告供擔保，得免為假執行。
原告其餘假執行之聲請駁回。
    事  實
甲、原告方面：
一、聲明：被告應連帶給付原告新臺幣（下同）106,957, 561元
    及自起訴狀繕本送達翌日起至清償日止，按週年利率5%計算
    之利息；原告並願供擔保，請准宣告假執行。
二、陳述：訴外人游日正前為原告公司之法定代理人，惟其於民
    國91年5 月25日死亡後，原告公司辦理業務交接及核對公司
    帳目時，發現公司有鉅額資金流向不明，經會計人員查證，
    始知訴外人游日正有下列行為：(1)擅自動用原告公司如附表
    一所示之資金，用途不明，金額為46,105,200元；(2)擅將原
    告公司如附表二所示之資金匯入與原告公司無業務往來之對
    象即訴外人林淑惠、宏邦建設股份有限公司（下稱宏邦建設
    公司）及匯至新加坡國，金額為15,041,300元；(3)擅將原告
    公司如附表三所示之資金匯入或存入其私人帳戶或存入其同
    居情婦即訴外人劉素琴之私人帳戶，金額為45,811,061元。
    訴外人游日正上開行為應對原告負民法第184 條第1 項前段
    之侵權行為責任，同時亦成立民法第179 條及第197 條第2
    項規定之不當得利。縱上開資金係訴外人游日正向原告公司
    借貸，依公司法第15條之規定，訴外人游日正亦應負損害賠
    償責任及依民法第478 條規定負返還責任。而被告均為訴外
    人游日正之繼承人，依民法第1148條之規定，應繼承訴外人
    游日正之債務。為此，爰依公司法第15條及民法消費借貸、
    不當得利、侵權行為、繼承之法律關係，訴請判決如訴之聲
    明所示。
三、對被告抗辯所為之陳述：訴外人游日正為原告公司之法定代
    理人，就所謂投資，亦應盡善良管理人之注意義務，將土地
    登記予原告公司名下，豈可登記於與原告公司無關之第三人
    名下。另訴外人游日正擅越權限投資外匯，全部虧空後私請
    會計列表作87年度投資損失，未經全體股東同意，未善盡善
    良管理人之注意義務，亦應依民法第544 條規定負損害賠償
    責任。又原告公司無所謂過年專案款，係訴外人游日正假借
    名目挪用原告公司資金。
四、證據：提出甲存支票15紙、付款登記表10紙、臨時對帳單36
    紙、存摺22紙、零用金請款單1 紙、匯款副通知書3 紙、郵
    政劃撥儲金帳戶收支詳情表2 紙、支票存款送款簿26紙、匯
    款水單1 紙、支票存款戶往來明細對帳單1 紙、支票簽收回
    單1 紙、取款憑條2 紙、存入憑條7 紙、客戶核對簽收表3
    紙、原告公司簽證申報1 份、原告公司84年至88年查核報告
    書各1 份、原告公司變更登記事項卡1 份、臺灣高等法院94
    年度上字第383 號民事判決1 份（均為影本）、繼承系統表
    1 紙、被告戶籍謄本5 紙、公證書1 份。並聲請向銀行函詢
    資金去向。
乙、被告丁○○、丙○○、辛○○方面：
    被告丁○○、丙○○、辛○○未於最後言詞辯論期日到場，
    惟據其以前到庭及提出書狀所為之聲明、陳述略以：
一、聲明：駁回原告之訴，如受不利判決，被告願供擔保，請准
    宣告免為假執行。
二、陳述：
（一）原告公司91年股東會議紀錄內曾經列明「游董帳面部分為
      4,154.8387萬」。被告於整理訴外人游日正、劉素琴遺物
      時，發現：(1)82年10月9 日股東會議紀錄，往來帳目不足
      1,327,649 元；(2)85年1 月請款單4 張及股東往來部分
      6,764,870 元；(3)85年9 月6 日股東會，訴外人游日正往
      來部分為10,205,368元；(4)86年2 月5 日股東會，訴外人
      游日正往來部分為12,441,554元；(5)87年1 月26日股東會
      ，訴外人游日正往來部分為7,557,887 元，88年2 月13
      日股東會已無訴外人游日正往來部分，可知訴外人游日正
      於88年度股東會已無借貸情事。
（二）又原告公司財務處長即訴外人王碧雲所寫便條紙已載明提
      撥87年度獎金成本2,400 萬元予訴外人游日正，90年2 月
      5 日財務說明內1 月3 日薪獎（大哥）200 萬元、2 月3
      日薪獎（大哥）200 萬元，可知訴外人游日正除薪資外，
      尚有董事長薪獎。為此，請為判決如答辯聲明所示。
三、證據：提出原告91年股東臨時會會議紀錄1 份、股東會議紀
    錄2 份、請款單4 紙、貸款明細表2 紙、投資明細表1 紙、
    85年度最新股東股份（權）名單1 紙、股東會紀錄4 份（均
    為影本）。
丙、被告庚○○、戊○○方面：
一、聲明：駁回原告之訴，如受不利判決，被告願供擔保，請准
    宣告免為假執行。
二、陳述：
（一）原告應就訴外人游日正向其借貸款項之要件負舉證之責，
      而公司法第15條僅於借用人與公司負責人非同一人時始有
      適用，本件借用人與法定代理人為同一人，自無適用之餘
      地。又訴外人游日正如何為無法律上原因，且受何種利益
      ，及如何之故意過失侵害原告權利，原告皆未說明或舉證
      ，自難認適法。另原告公司採總經理制，任一筆帳均需總
      經理即訴外人彭培業之簽字，故任何一筆錢，總經理皆一
      清二楚，亦須公司之請款單，會計或出納並無權動支經費
      。且原告所主張訴外人游日正不法動用公司資金期間，係
      自80年至88年間，惟原告公司規模龐大，亦設有監察人，
      每年皆依法報稅，豈有可能於上開期間皆未發現訴外人游
      日正有不法情事，迄自訴外人游日正死亡後才主張訴外人
      游日正不法支用原告公司款項。另依84年度至90年度會計
      師簽證之資產負債表內所示之股東往來款，算至87年12月
      31日止，原告公司所列之股東往來紀錄已無訴外人游日正
      之部分。
（二）訴外人游日正之薪資自88年度至91年度合計為12,422,419
      元，平均年薪為3,105,604 元，10年薪資為31,056,040元
      ；股東之獎金每月200 萬元，1 年為2,400 萬元，10年股
      東獎金為2 億4 千萬元；車馬費5 年為12,111,411元，訴
      外人游日正佔35.57%，平均每年為861,605.77元，10年為
      8,616,057.7 元；損益83年至87年為279,745,721 元，訴
      外人游日正佔35.57%，平均一年為19,901,110元，10年為
      199,011,100 元；投資收益部分長榮富豪盈餘19,584,127
      元，訴外人游日正尚未分配，如以分配35.57%計，其應受
      分配6,966 ,073.9 元 。以上合計485,649,271.6 元，此
      部分被告主張抵銷。
（三）附表一編號1.、編號2.、附表二編號1.及附表三編號1.合
      計金額為3,620 萬元，為原告公司之對外投資，此已於原
      告公司於87年召開股東會製作之公司投資明細表確實記載
      ，其中220 萬元加上原告公司另行投入之310 萬元，合計
      530 萬元係投資於烏樹林工業地，其餘3,400 萬元加上原
      告公司另行分批投入之300 萬元、800 萬元、580 萬元，
      合計5,080 萬元，則係原告公司投資龍騰三和土地之投資
      款，非遭訴外人游日正不法挪用。附表一編號4.、編號5.
      、附表二編號2.及附表三編號3.合計金額為1,128 萬5 千
      元，係訴外人游日正已償還之股東往來。且附表二編號2.
      之訴外人宏邦建設公司董事長即訴外人楊志政為原告公司
      之大股東。而附表二編號3.及附表三編號4.之合計金額為
      8,586,700 元，列入87年投資損失，匯款單註明係投資國
      外房地產，國外收款人即訴外人鄭悅亦係原告公司及四大
      股東共同投資訴外人天工國際科技股份有限公司之合夥人
      。附表三編號5.至編號7.合計金額為1,350 萬元，原告公
      司須提出87年度訴外人游日正薪獎2,400 萬元之資金流向
      。附表一編號9.、編號10. 合計金額為150 萬元，原告公
      司付款登記表登記摘要為過年專案，故原告上開請求並無
      理由。
（四）綜上所述，爰請判決如答辯聲明所示。
三、證據：提出帳戶表1 紙、簽證報告書17紙、薪資表1 紙、所
    得資料清單4 紙、財產歸屬資料清單3 紙、訴外人劉美珍致
    訴外人游日正函1 紙、財務說明1 紙、股東車馬費表1 紙、
    股東損益表1 紙、損益表16紙、長榮富豪投資損益1 紙、92
    年第一次臨時股東會會紀錄1 份、附表2 份、投資明細表1
    紙、請款單4 紙、股東往來1 份、付款登記表2 紙、訴外人
    王碧雲呈報大哥1 紙、股東權益分配表1 紙、投資天工國際
    科技股份有限公司記錄1 紙、甲存支票15紙、付款登記表10
    紙、臨時對帳單36紙、存摺22紙、零用金請款單1 紙、匯款
    副通知書3 紙、郵政劃撥儲金帳戶收支詳情表2 紙、支票存
    款送款簿26紙、匯款水單1 紙、支票存款戶往來明細對帳單
    1 紙、支票簽收回單1 紙、取款憑條2 紙、存入憑條7 紙、
    客戶核對簽收表3 紙、筆錄4 紙、股東會議紀錄1 份、公司
    對外借款2 紙、董事會議紀錄1 份（均為影本），並聲請函
    調原告公司自80至88年度之營利事業所得稅結算申報資料及
    公司設立登記章程及函查訴外人宏邦建設公司登記事項卡、
    訊問證人王碧雲。
丁、被告己○○、乙○○方面：未於言詞辯論期日到場，亦未提
    出準備書狀，作何聲明或陳述。
戊、本院依職權調閱本院91年度繼字第432 號聲請事件卷宗及函
    查原告82年至88年申報資料、原告設立章程。
    理  由
壹、程序方面：本件被告己○○、乙○○、丁○○、丙○○、辛○○均經合法通知，其中被告己○○、乙○○未於言詞辯論
    期日到場，被告丁○○、丙○○、辛○○則均未於最後言詞
    辯論期日到場，核各無民事訴訟法第386 條所列各款情形，
    此部分爰依原告聲請，由其一造辯論而為判決。
貳、實體方面：
一、本件原告起訴主張，訴外人游日正前為原告公司之法定代理
    人，而擅自動用如附表一所示原告公司之資金46,105,200元
    ，又擅將如附表二所示原告公司資金15,041,300元匯與他人
    ，並擅將如附表三所示原告公司資金45,811,061元匯入或存
    入其私人帳戶，或存入其同居人即訴外人劉素琴之私人帳戶
    ，原告得依民法第184 條第1 項前段、第179 條、第197 條
    第2 項、第478 條規定、公司法第15條規定及民法繼承之法
    律關係，訴請判決如訴之聲明所示等語。
二、被告丁○○、丙○○、辛○○係以：訴外人游日正於88年間
    已無向原告公司借貸情事，且訴外人游日正除薪資外尚有獎
    金等語置辯。
    被告庚○○、戊○○則以：原告不能確定訴外人游日正提領
    支用各筆款項之目的及流向，且訴外人游日正已償還與原告
    公司之股東往來，又訴外人游日正之薪資、股東獎金、車馬
    費、盈餘分配合計485,649,271.6 元，被告得主張抵銷等語
    ，資為抗辯。
    被告己○○、乙○○則未於言詞辯論期日到場，亦未提出準
    備書狀，作何聲明或陳述。
三、本件原告所主張訴外人游日正前為原告公司之法定代理人，
    而其於91年5 月25日死亡，被告則均為其繼承人之事實，為
    被告所不爭執，並有經濟部中部辦公室93年8 月19日函附原
    告設立章程、設立登記事項卡（見本院卷一第340 頁至361
    頁）、繼承系統表1 紙、戶籍謄本4 份（見本院卷一第157
    頁至162 頁）附卷可稽，足堪認定為真實。
四、又原告所主張訴外人游日正擅自動用原告公司上開資金及匯
    款，應依民法第184 條第1 項前段、第179 條、第197 條第
    2 項、第478 條規定、公司法第15條規定對原告負給付責任
    之部分，則為被告丁○○、丙○○、辛○○、庚○○、戊○○所否認，並以前揭情詞置辯。經查：
（一）附表一所示編號1.原告開立支票予訴外人劉素琴代收之金
      額部分，有支票影本3 紙、原告80年3 月份付款登記表1
      紙、銀行臨時對帳單1 紙附卷可稽（見本院卷一第165 頁
      至168 頁），在付款登記表上記載者為「預付款」；編號
      2.之金額部分，亦有原告80年6 月份付款登記表、支票、
      銀行臨時對帳單各1 紙附卷可稽（見本院卷一第175 頁至
      177 頁），而在付款登記表上記載為「投資款」；編號3.
      之金額部分，則有原告付款登記表、銀行臨時對帳單各1
      紙可稽（見本院卷一第185 頁、186 頁）；編號4.之金額
      部分，有支票、銀行對帳單各2 紙、原告付款登記表1 紙
      可憑（見本院卷一第191 頁至195 頁）；編號5.之金額部
      分，則有支票、銀行對帳單、原告付款登記表各1 紙可憑
      （見本院卷一第196 頁至198 頁）；編號6.之金額部分則
      有支票存款往來明細對帳單、收據、支票各1 紙（見本院
      卷一第210 頁至212 頁）；編號7.之金額部分則有存摺1
      紙、支票存款收款簿、對帳單、支票、客戶核對簽收表各
      1 紙（見本院卷一第213 頁、216 頁、241 頁、243 頁）
      ；編號8.之金額部分，有存摺、客戶核對簽收表各1 紙（
      見本院卷一第244 頁、245 頁）；編號9.之金額部分有支
      票、歷史資料查詢、原告付款登記表各1 紙（見本院卷一
      第247 頁至249 頁），記載事項為「過年專案款」；編號
      10. 之金額部分有存摺、原告付款登記表各1 紙（見本院
      卷第250 頁、251 頁），記載事項為「過年專案」；編號
      11. 之金額部分有對帳單、原告付款登記表各1 紙（見本
      院卷一第252 頁、253 頁）；編號12. 之金額部分有對帳
      單、原告付款登記表各1 紙（見本院卷一第254 頁、255
      頁）；編號13. 之金額部分有對帳單、存摺、原告付款登
      記表各1 紙（見本院卷一第256 頁至258 頁）；編號14之
      金額部分有存摺、對帳單、客戶核對簽收表各1 紙（見本
      院卷一第278 頁至280 頁）可憑，足堪採信。
（二）附表二編號1.之金額部分有存摺2 紙、支票1 紙、對帳單
      1 紙、匯款副通知書1 紙（見本院卷一第170 頁至174 頁
      ）；編號2.之金額存入訴外人宏邦建設公司，有對帳單、
      支票各1 紙（見本院卷一第189 頁、190 頁）；編號3.之
      金額部分有存摺、匯款至新加坡國之訴外人ZHENG YUE 之
      匯款單各1 紙（見本院卷第199 頁、200 頁）足稽，亦堪
      採信。
（三）附表三編號1.之金額部分，有存摺、匯款單各1 紙（見本
      院卷一第178 頁、179 頁）；編號2.之金額部分有郵局帳
      戶收支詳情單1 紙、存摺2 紙、支票存款送款簿3 紙（見
      本院卷一第180 頁至183 頁）；編號3.之金額部分，則有
      郵局查詢單、銀行查詢單各1 紙（見本院卷一第187 頁、
      188 頁）；編號4.之金額部分，有銀行對帳單、支票、匯
      款副通知書各1 紙可憑（見本院卷一第201 頁至203 頁）
      ；編號5.之金額部分，則有銀行對帳單、支票、支票存款
      送款簿各1 紙（見本院卷一第204 頁、205 頁）；編號6.
      之金額部分則有對帳單、支票存款送款簿各1 紙（見本院
      卷一第205 頁、206 頁）；編號7.之金額部分則有對帳單
      、支票存款送款簿各1 紙（見本院卷一第207 頁、208 頁
      ）；編號8.之金額部分，則有存摺2 紙、對帳單1 紙、支
      票存款送款簿3 紙、查詢單1 紙（見本院卷一第213 頁至
      217 頁）；編號9.之金額部分有存摺2 紙、支票存款送款
      簿3 紙、取款憑條1 紙、查詢單1 紙（見本院卷一第218
      頁至223 頁）；編號10. 之金額部分有存摺4 紙、收款憑
      證3 紙、查詢單1 紙、存入憑條2 紙、取款憑條1 紙、支
      票存款送款簿1 紙（見本院卷一第224 頁至231 頁）；編
      號11. 之金額部分有存摺4 紙、支票存款送款簿3 紙、查
      詢單1 紙、存入憑條2 紙（見本院卷一第232 頁至239 頁
      ）；編號12. 之金額部分有對帳單、存款憑條各1 紙（見
      本院卷一第259 頁、260 頁）；編號13. 之金額部分有對
      帳單、支票存款送款簿各1 紙（見本院卷一第261 頁、第
      262 頁）；編號14之金額部分有對帳單、支票存款送款簿
      各1 紙（見本院卷一第263 頁、264 頁）；編號15. 之金
      額部分有對帳單2 紙（見本院卷一第265 頁、266 頁）；
      編號16. 之金額部分有對帳單、支票存款送款簿各1 紙（
      見本院卷第267 頁、268 頁）；編號17. 之金額部分，有
      對帳單1 紙、支票存款送款簿2 紙（見本院卷第269 頁至
      271 頁）；編號18. 之金額部分有對帳單、支票存款送款
      簿各1 紙（見本院卷第272 頁、273 頁）；編號19. 之金
      額部分有對帳單、存入憑條各1 紙（見本院卷第274 頁、
      275 頁）；編號20. 之金額部分有對帳單、存入憑條各1
      紙（見本院卷第276 頁、277 頁）等附卷可參，同堪認定
      。
（四）再查，如附表一編號1.所示之票款總計1,050 萬元，其記
      載之動用名義為「預付款」；如附表一編號2.之票款7 百
      萬元，其記載之動用名義為「投資款」；如附表一編號9.
      之票款50萬元及編號10. 之取款條提領現金1 百萬元，其
      記載之動用名義則均為「過年專案款」，此各有原告公司
      付款登記表上之記載可稽（見本院卷一第168 頁、175 頁
      、249 頁、251 頁），參以原告公司本即有對外投資之金
      額部分，此有原告90年、89年度營利事業所得稅結算89年
      、88年未分配盈餘簽證申報、88年度、87年度營利事業所
      得稅結算申報查核報告書之記載可稽（見本院卷二第23頁
      、80頁、102 頁、127 頁），另原告尚有未登記於申報資
      料之投資三洽水土地、烏樹林工業地、九座寮土地、九龍
      村龍潭國宅之部分，有原告91年7 月26日董事會議記錄、
      82 年7月17日及10月9 日股東會議記錄可憑（見本院卷二
      第344 頁、348 頁、350 頁），可見原告確有對外投資，
      則就上開預付款、投資款、專案款之部分，是否屬原告公
      司未記載於申報書之其餘投資款，即非無疑，且原告就上
      開有記載名義之款項是否屬借貸或不當得利或訴外人游日
      正有何故意、過失致原告公司受損害之部分，又未能舉證
      以實其說，則原告主張訴外人游日正返還此部分之款項，
      自屬無據。另如附表二編號2.之1,105,000 元之款項則係
      由原告公司開立支票予受款人即訴外人宏邦建設公司，則
      此筆款項尚難認為屬訴外人游日正所動用或領取者，故原
      告所主張訴外人游日正應返還此部分之金額，亦屬無據。
      至原告對訴外人宏邦建設公司是否有何權利可資主張，則
      係另一法律關係，尚與訴外人游日正無涉。
（五）至如附表一至附表三所示之其餘金額部分，既均已由訴外
      人游日正取得（部分則由訴外人游日正委由訴外人劉素琴
      代為領取）或由訴外人游日正匯予他人，而在付款登記表
      、客戶核對簽收表上復無記載各該筆款項係作何用途或在
      原告與訴外人游日正間成立何種契約關係，足認原告所主
      張訴外人游日正獲得上開利益無法律上原因乙節，已堪信
      為真實。而按無法律上之原因而受利益，致他人受損害者
      ，應返還其利益，民法第179 條前段定有明文。本件訴外
      人游日正既無法律上原因而受有上開利益，且致原告有支
      出上開金額之損害，揆諸上揭法律規定，原告自得請求訴
      外人游日正返還所受利益。至被告丁○○、丙○○、辛○○雖抗辯稱訴外人游日正於87年度有獎金2,400 萬元、90
      年1 月3 日、2 月3 日各有薪獎200 萬元，惟此獎金金額
      本非原告本件請求之範圍，況訴外人游日正若有獎金收入
      ，則在領取上述經認定無法律上原因之款項時，自應列入
      公司正當支出項目內並予記載，其未如此為之，自難證明
      所受之利益有何法律上原因，是被告丁○○、丙○○、辛○○上開抗辯內容，即無足採。另被告庚○○、戊○○雖
      主張其得以訴外人游日正之薪資、獎金、車馬費、盈餘及
      投資收益合計485,649,271.6 元與原告本件請求為抵銷等
      語。惟被告庚○○、戊○○就何以訴外人游日正過去10年
      來均未領取薪資、獎金、車馬費及盈餘乙節並未能舉證以
      實其說，又與一般人不致於長達10年間均不領取上開金額
      之常情不符，甚且訴外人游日正於88年至91年均有領取2
      百餘萬元至3 百餘萬元不等之薪金，有其綜合所得稅各類
      所得資料清單4 紙可徵（見本院卷二第385 頁、386 頁、
      388 頁、390 頁），顯與所謂10年未領之事實不符，復與
      原告公司於82年度之營業淨利為–619,048 元、83年度營
      業淨利為1,492,221 元、84年度營業淨利為–15,391,601
      元，累積盈虧為–16,731,312元、85年度之營業淨利為–
      963,896 元，累積盈虧為–19,298,105元、86年度營業淨
      利為–2,739,642 元，累積盈虧–20,808,097元、87年度
      營業淨利為–333,624 元、88年度營業淨利為1,369,708
      元，累積盈虧為–564,815 元、89年度稅後淨利444,022
      元、90年度營業淨利92,606元，此各有財政部臺灣省北區
      國稅局中壢稽徵所93年8 月26日函附原告之申報資料（見
      本院卷一第300 頁、301 頁、314 頁、325 頁、327 頁、
      329 頁、331 頁、334 頁）、原告90年度營利事業所得稅
      結算89年未分配盈餘簽證申報（見本院卷二第27頁、41頁
      ）、88年度、86年度、85年度、84年度營利事業所得稅結
      算申報查核報告書（見本院卷二第105 頁、159 頁、192
      頁、212 頁）等資料之記載不符，是被告庚○○、戊○○
      遽而主張訴外人游日正有上開合計10年之未領取金額而可
      為抵銷云云，自無足採。又原告91年7 月26日董事會議記
      錄雖有決議「股東往來問題決議：…游董（即訴外人游
      日正）部分按帳面為4154.8387 萬。」（見本院卷第346
      頁），惟此屬訴外人游日正與原告借貸資金往來之問題，
      且係91年間之決議，此決議是否足資證明訴外人游日正確
      有向原告借貸，亦非無疑義，否則無異認僅以董事會之決
      議，即足以成立他人對公司之債務，自有未當，故上開記
      錄，仍不足以影響前開認定之結果。
（六）末按繼承人自繼承開始時，除本法另有規定外，承受被繼
      承人財產上之一切權利、義務；繼承人對於被繼承人之債
      務，負連帶責任；繼承人得限定以因繼承所得之遺產，償
      還被繼承人之債務。繼承人有數人，其中一人主張為前項
      限定之繼承時，其他繼承人視為同為限定之繼承。為限定
      之繼承者，其對於被繼承人之權利、義務，不因繼承而消
      滅，民法第1148條前段、第1153條第1 項、第1154條定有
      明文。本件訴外人游日正已於91年5 月25日死亡，而被告
      均為其繼承人，有繼承系統表1 紙、戶籍謄本4 份附卷可
      稽（見本院卷第157 頁至162 頁），且被告庚○○、戊○○業於91年8 月9 日向本院聲請為限定繼承，此經本院依
      職權調閱本院91年度繼字第432 號卷查核無誤。則依上開
      法律規定，原告自得請求被告就上開訴外人游日正應給付
      原告之金額部分，於繼承訴外人游日正之遺產範圍內，負
      連帶償還之義務。
（七）綜上所述，本件原告得請求被告於繼承訴外人游日正之遺
      產範圍內，所連帶給付原告之金額，應為86,852,561元（
      計算式：附表一至附表三金額合計000000000 －不得請求
      之金額〔1050萬＋700 萬＋50萬＋100 萬＋0000000 〕＝
      00000000）。
六、從而，原告依民法不當得利之法律關係，請求被告於繼承訴
    外人游日正遺產範圍內連帶給付原告86,852,561元及各自起
    訴狀繕本送達翌日即被告己○○、乙○○、丁○○、丙○○
    、辛○○均自93年6 月18日（見本院卷一第137 頁至141 頁
    送達證書上所載）起至清償日止；被告庚○○、戊○○則均
    自93年6 月17 日 （見本院卷一第142 頁、143 頁送達證書
    所載）起至清償日止，均按年息5%計算之利息，為有理由，
    應予准許。至原告逾此範圍之請求，則為無理由，應予駁回
    。
七、原告與被告丁○○、丙○○、辛○○、庚○○、戊○○均陳
    明願供擔保，請准宣告假執行或免為假執行。關於原告勝訴
    部分，經核均無不合；另被告己○○、乙○○之部分本院則
    認為亦有供擔保而免為假執行之必要，爰依聲請及依職權併
    予宣告假執行及免為假執行之部分。至原告敗訴部分，其假
    執行之聲請，已失所附麗，應併駁回之。
八、本件事證已臻明確，兩造其餘攻擊防禦方法及舉證，核於判
    決之基礎及結果無影響，無庸一一論列，附此敘明。
據上論結，本件原告之訴為一部有理由，一部無理由，依民事訴
訟法第79條、第85條第2 項、第390 條第2 項、第392 條第2 項
，判決如主文。
中    華    民    國    95    年     8    月    1     日
                      民事第二庭  法  官  張震武
以上正本係照原本作成
如對本判決上訴，須於判決送達後20日內向本院提出上訴狀
中    華    民    國    95    年     8    月    1     日
                                  書記官  李家
┌──────────────────────────────────────────────────────┐
│附  表：                                                                                 93年度重訴字第114號│
├──────────────────────────────────────────────────────┤
│一、訴外人游日正擅自動用原告公司資金，去向用途不明部分，金額為新臺幣46,105,200元：                          │
├─┬──────┬─────────┬─────┬─────┬──────────┬────────────┤
│編│支 付 日 期 │轉入或兌現日      │金      額│票   號   │帳                號│備                    註│
│號│            │                  │（新臺幣）│          │                    │                        │
├─┼──────┼─────────┼─────┼─────┼──────────┼────────────┤
│１│80年3月18日 │1.80年4月1日兌現  │350萬元   │0000000   │竹企會稽分行甲存帳號│由訴外人劉素琴代收      │
│  │            │2.80年4月3日兌現  │350萬元   │0000000   │0000-000000-0       │                        │
│  │            │3.80年4月3日兌現  │300萬元   │0000000   │                    │                        │
├─┼──────┼─────────┼─────┼─────┼──────────┼────────────┤
│２│80年6月11日 │80年7月2日兌現    │700萬元   │0000000   │竹企會稽分行甲存帳號│由訴外人劉素琴代收      │
│  │            │                  │          │          │0000-000000-0       │                        │
├─┼──────┼─────────┼─────┼─────┼──────────┼────────────┤
│３│84年3月21日 │84年3月21日兌現   │100萬元   │0000000   │竹企會稽分行甲存帳號│由訴外人劉素琴代收      │
│  │            │                  │          │          │0000-000000-0       │                        │
├─┼──────┼─────────┼─────┼─────┼──────────┼────────────┤
│４│84年5月3日  │1.84年6月10日兌現 │400萬元   │0000000   │台銀桃園分行甲存帳號│由訴外人劉素琴代收      │
│  │            │2.84年7月10日兌現 │400萬元   │0000000   │000-000-00000-0     │                        │
├─┼──────┼─────────┼─────┼─────┼──────────┼────────────┤
│５│84年10月26日│84年10月28日兌現  │38萬元    │0000000   │竹企會稽分行甲存帳號│由訴外人游日正代收      │
│  │            │                  │          │          │0000-000000-0       │                        │
├─┼──────┼─────────┼─────┼─────┼──────────┼────────────┤
│６│88年2月10日 │88年2月11日兌現   │90萬元    │0000000   │土銀中壢分行甲存帳號│由訴外人劉素琴代收      │
│  │            │                  │          │          │000-000-00000-0     │                        │
├─┼──────┼─────────┼─────┼─────┼──────────┼────────────┤
│７│88年8月27日 │1.88年8月30日提現 │80萬元    │取款條    │竹企會稽分行乙存帳號│由訴外人劉素琴代收      │
│  │            │                  │          │          │0000-000000-0       │                        │
│  │            │2.88年8月30日兌現 │95萬元    │001340    │竹企會稽分行甲存帳號│                        │
│  │            │                  │          │          │0000-000000-0       │                        │
├─┼──────┼─────────┼─────┼─────┼──────────┼────────────┤
│８│88年10月19日│88年10月20日現支  │50萬元    │取款條    │竹企會稽分行乙存帳號│由訴外人劉素琴代收      │
│  │            │                  │          │          │0000-000000-0       │                        │
├─┼──────┼─────────┼─────┼─────┼──────────┼────────────┤
│９│85年1月11日 │85年1月11日       │50萬元    │0000000   │竹企會稽分行甲存帳號│由訴外人劉素琴代收      │
│  │            │                  │          │          │0000-000000-0       │                        │
├─┼──────┼─────────┼─────┼─────┼──────────┼────────────┤
│１０│85年1月26日 │85年1月26日提現   │100萬元   │取款條    │竹企會稽分行乙存帳號│由訴外人劉素琴代收      │
│  │            │                  │          │          │0000-000000-0       │                        │
├─┼──────┼─────────┼─────┼─────┼──────────┼────────────┤
││85年1月31日 │85年1月31日       │400萬元   │0000000   │竹企會稽分行甲存帳號│由訴外人劉素琴代收      │
│  │            │                  │          │          │0000-000000-0       │                        │
├─┼──────┼─────────┼─────┼─────┼──────────┼────────────┤
││85年2月14日 │85年2月14日       │300萬元   │0000000   │竹企會稽分行甲存帳號│由訴外人劉素琴代收      │
│  │            │                  │          │          │0000-000000-0       │                        │
├─┼──────┼─────────┼─────┼─────┼──────────┼────────────┤
││85年9月19日 │1.85年9月19日兌現 │75,200元  │0000000   │竹企會稽分行甲存帳號│由訴外人劉素琴代收      │
│  │            │                  │          │          │0000-000000-0       │                        │
│  │            │2.85年9月19日提現 │200萬元   │取款條    │竹企會稽分行乙存帳號│                        │
│  │            │                  │          │          │0000-000000-0       │                        │
├─┼──────┼─────────┼─────┼─────┼──────────┼────────────┤
││87年2月17日 │1.87年2月17日提現 │450萬元   │取款條    │竹企會稽分行乙存帳號│由訴外人劉素琴代收      │
│  │            │                  │          │          │0000-000000-0       │                        │
│  │            │2.87年2月17日兌現 │150萬元   │0000000   │竹企會稽分行甲存帳號│                        │
│  │            │                  │          │          │0000-000000-0       │                        │
├─┴──────┴─────────┴─────┴─────┴──────────┴────────────┤
│二、訴外人游日正擅將原告公司資金匯入與原告公司無業務往來之對象，金額為新臺幣15,041,300元：                  │
├─┬──────┬─────────┬─────┬─────┬──────────┬────────────┤
│１│80年5月24日 │1.80年5月24日匯款 │900萬元   │取款條    │竹企會稽分行乙存帳號│匯款予訴外人林淑惠      │
│  │            │                  │          │          │0000-000000-0       │                        │
│  │            │2.80年5月24日匯款 │170萬元   │取款條    │竹企永安分行乙存帳號│                        │
│  │            │3.80年5月24日匯款 │150萬元   │0000000   │0000-0000000-0      │                        │
│  │            │                  │          │          │竹企永安分行甲存帳號│                        │
│  │            │                  │          │          │0000-000000-0       │                        │
├─┼──────┼─────────┼─────┼─────┼──────────┼────────────┤
│２│84年4月26日 │84年4月28日       │1,105,000 │0000000   │竹企永安分行甲存帳號│匯款予訴外人宏邦建設股份│
│  │            │                  │元        │          │0000-000000-0       │有限公司                │
│  │            │                  │          │          │                    │                        │
│  │            │                  │          │          │                    │                        │
├─┼──────┼─────────┼─────┼─────┼──────────┼────────────┤
│３│87年6月9日  │87年6月9日        │1,736,300 │取款條    │竹企會稽分行乙存帳號│匯款至新加坡予訴外人    │
│  │            │                  │元        │          │0000-000000-0       │ZHENG YUE               │
│  │            │                  │          │          │                    │                        │
├─┴──────┴─────────┴─────┴─────┴──────────┴────────────┤
│三、訴外人游日正擅將原告公司資金入或存入其私人帳戶，金額為新臺幣45,811,061元：                              │
├─┬──────┬─────────┬─────┬─────┬──────────┬────────────┤
│１│80年12月20日│80年10月20日      │700萬元   │取款條    │竹企會稽分行乙存帳號│匯款至訴外人游日正龍潭合│
│  │            │                  │          │          │0000-000000-0       │庫0000-00000000-0帳戶   │
├─┼──────┼─────────┼─────┼─────┼──────────┼────────────┤
│２│83年12月30日│1.83年12月30日提現│100萬元   │取款條    │郵局帳號00000000    │存入訴外人游日正竹企會稽│
│  │            │2.83年12月30日現金│140萬     │取款條    │竹企永安分行乙存帳號│分行0000-000000-0帳戶   │
│  │            │                  │          │          │0000-0000000-0      │                        │
│  │            │3.83年12月30日轉付│60萬元    │取款條    │竹企會稽分行乙存帳號│                        │
│  │            │                  │          │          │0000-000000-0       │                        │
├─┼──────┼─────────┼─────┼─────┼──────────┼────────────┤
│３│84年4月19日 │84年4月20日提現   │180萬元   │取款條    │郵局帳號00000000    │存入訴外人游日正竹企會稽│
│  │            │                  │          │          │                    │分行0000-000000-0帳戶   │
├─┼──────┼─────────┼─────┼─────┼──────────┼────────────┤
│４│87年6月19日 │87年6月19日       │6,850,400 │0000000   │竹企會稽分行甲存帳號│匯至訴外人游日正利寶銀行│
│  │            │                  │元        │          │0000-000000-0       │000-00-000000-000帳戶   │
├─┼──────┼─────────┼─────┼─────┼──────────┼────────────┤
│５│87年8月17日 │87年8月18日       │500萬元   │0000000   │竹企會稽分行甲存帳號│存入訴外人游日正竹企會稽│
│  │            │                  │          │          │0000-000000-0       │分行0000-000000-0帳戶   │
├─┼──────┼─────────┼─────┼─────┼──────────┼────────────┤
│６│87年10月8日 │87年10月8日       │200萬元   │0000000   │竹企會稽分行甲存帳號│存入訴外人游日正竹企會稽│
│  │            │                  │          │          │0000-000000-0       │分行0000-000000-0帳戶   │
├─┼──────┼─────────┼─────┼─────┼──────────┼────────────┤
│７│87年11月9日 │87年11月9日       │50萬元    │000137    │竹企會稽分行甲存帳號│存入訴外人游日正竹企會稽│
│  │            │                  │          │          │0000-000000-0       │分行0000-000000-0帳戶   │
├─┼──────┼─────────┼─────┼─────┼──────────┼────────────┤
│８│88年4月22日 │1.88年4月22日現支 │80萬元    │取款條    │竹企會稽分行乙存帳號│存入訴外人游日正竹企會稽│
│  │            │                  │          │          │0000-000000-0       │分行0000-000000-0帳戶   │
│  │            │2.88年4月23日轉支 │40萬元    │取款條    │竹企永安分行乙存帳號│                        │
│  │            │                  │          │          │0000-0000000-0      │                        │
│  │            │3.88年4月26日     │80萬元    │0000000   │竹企永安分行甲存帳號│                        │
│  │            │                  │          │          │0000-000000-0       │                        │
├─┼──────┼─────────┼─────┼─────┼──────────┼────────────┤
│９│88年5月20日 │1.88年5月24日轉支 │50萬元    │取款條    │竹企永安分行乙存帳號│存入訴外人游日正竹企會稽│
│  │            │                  │          │          │0000-0000000-0      │分行0000-000000-0帳戶   │
│  │            │2.88年5月21日轉支 │80萬元    │取款條    │竹企會稽分行乙存帳號│                        │
│  │            │                  │          │          │0000-000000-0       │                        │
│  │            │3.88年5月24日轉支 │70萬元    │取款條    │竹企會稽分行乙存帳號│                        │
│  │            │                  │          │          │0000-000000-0       │                        │
├─┼──────┼─────────┼─────┼─────┼──────────┼────────────┤
│１０│88年6月12日 │1.88年6月21日轉支 │100萬元   │取款條    │竹企永安分行乙存帳號│存入訴外人游日正竹企會稽│
│  │            │                  │          │          │0000-0000000-0      │分行0000-000000-0帳戶   │
│  │            │2.88年6月21日轉支 │100萬元   │取款條    │竹企會稽分行乙存帳號│                        │
│  │            │                  │          │          │0000-000000-0       │                        │
├─┼──────┼─────────┼─────┼─────┼──────────┼────────────┤
││88年8月19日 │1.88年8月21日轉支 │90萬元    │取款條    │竹企會稽分行乙存帳號│存入訴外人游日正竹企會稽│
│  │            │                  │          │          │0000-000000-0       │分行0000-000000-0帳戶   │
│  │            │2.88年8月21日轉支 │40萬元    │取款條    │竹企會稽分行乙存帳號│                        │
│  │            │                  │          │          │0000-000000-0       │                        │
│  │            │3.88年8月21日轉支 │70萬元    │取款條    │竹企會稽分行乙存帳號│                        │
│  │            │                  │          │          │0000-000000-0       │                        │
├─┼──────┼─────────┼─────┼─────┼──────────┼────────────┤
││85年11月5日 │85年11月5日       │1,254,421 │0000000   │竹企會稽分行甲存帳號│存入訴外人游日正竹企會稽│
│  │            │                  │元        │          │0000-000000-0       │分行0000-000000-0帳戶   │
├─┼──────┼─────────┼─────┼─────┼──────────┼────────────┤
││85年12月4日 │85年12月4日       │99萬元    │0000000   │竹企會稽分行甲存帳號│存入訴外人游日正竹企會稽│
│  │            │                  │          │          │0000-000000-0       │分行0000-000000-0帳戶   │
├─┼──────┼─────────┼─────┼─────┼──────────┼────────────┤
││85年12月11日│85年12月11日      │100萬元   │0000000   │竹企會稽分行甲存帳號│存入訴外人游日正竹企會稽│
│  │            │                  │          │          │0000-000000-0       │分行0000-000000-0帳戶   │
├─┼──────┼─────────┼─────┼─────┼──────────┼────────────┤
││85年12月28日│85年12月18日      │75,200元  │0000000   │竹企會稽分行甲存帳號│存入訴外人游日正竹企會稽│
│  │            │                  │          │          │0000-000000-0       │分行0000-000000-0帳戶   │
├─┼──────┼─────────┼─────┼─────┼──────────┼────────────┤
││86年1月6日  │86年1月6日        │1,065,200 │0000000   │竹企會稽分行甲存帳號│存入訴外人游日正竹企會稽│
│  │            │                  │元        │          │0000-000000-0       │分行0000-000000-0帳戶   │
├─┼──────┼─────────┼─────┼─────┼──────────┼────────────┤
││86年2月3日  │86年2月3日        │1,065,200 │0000000   │竹企會稽分行甲存帳號│存入訴外人游日正竹企會稽│
│  │            │                  │元        │          │0000-000000-0       │分行0000-000000-0帳戶   │
├─┼──────┼─────────┼─────┼─────┼──────────┼────────────┤
││86年3月5日  │86年3月5日        │1,065,200 │0000000   │竹企會稽分行甲存帳號│存入訴外人游日正竹企會稽│
│  │            │                  │元        │          │0000-000000-0       │分行0000-000000-0帳戶   │
├─┼──────┼─────────┼─────┼─────┼──────────┼────────────┤
││86年4月7日  │86年4月7日        │2,645,040 │0000000   │竹企會稽分行甲存帳號│存入訴外人游日正竹企會稽│
│  │            │                  │元        │          │0000-000000-0       │分行0000-000000-0帳戶   │
├─┼──────┼─────────┼─────┼─────┼──────────┼────────────┤
││86年5月6日  │86年5月6日        │2,500,400 │0000000   │竹企會稽分行甲存帳號│存入訴外人劉素琴竹企會稽│
│  │            │                  │元        │          │0000-000000-0       │分行0000-000000-0帳戶   │
└─┴──────┴─────────┴─────┴─────┴──────────┴────────────┘


司法院資訊處製作；財團法人民間司法改革基金會備份。
